臺灣高雄地方法院民事判決　　　　　　　96年度重訴字第52號
原　　　告　台灣糖業股份有限公司
法定代理人　丙○○
訴訟代理人　李明益律師
複代理人　　涂啟夫律師
被　　　告　戊○○
　　　　　　乙○○
　　　　　　庚○○
　　　　　　　　　　　（現於高雄二監執行中）
被　　　告　己○○○
　　　　　　即甲○○
訴訟代理人　丁○○
上列當事人間請求交還土地事件，經本院於民國96年9月21日言
詞辯論終結，判決如下：
    主      文
被告戊○○應將坐落高雄縣鳳山市道○○段第一五八之三地號土
地內之如附圖所示A 部分之地上物予以拆除而將其占有之土地返
還，並應給付原告新台幣壹拾貳萬肆仟壹佰伍拾伍元及自民國九
十三年一月一日起至交還上開土地之日止，按月給付新台幣伍仟
零捌拾玖元之損害金。
被告乙○○應將坐落上開土地內之如附圖所示B 、C 、H 部分之
地上物予以拆除而將其占有之土地返還，並應給付原告新台幣壹
拾陸萬陸仟零參拾捌元及自民國九十三年一月一日起至交還上開
土地之日止，按月給付新台幣陸仟捌佰零陸元之損害金。
被告庚○○應將坐落上開土地內之如附圖所示D 、E 部分之地上
物予以拆除而將其占有之土地返還，並應給付原告新台幣捌萬貳
仟貳佰柒拾壹元及自民國九十三年一月一日起至交還上開土地之
日止，按月給付新台幣參仟參佰柒拾貳元之損害金。
被告己○○○應將坐落上開土地內之如附圖所示G 部分之地上物
予以拆除而將其占有之土地返還，並應給付原告新台幣貳萬玖仟
玖佰壹拾柒元及自民國九十三年一月一日起至交還上開土地之日
止，按月給付新台幣壹仟貳佰貳拾陸元之損害金。
訴訟費用由被告戊○○、乙○○、庚○○、己○○○各自負擔十
分之三、十分之四、十分之二、十分之一。
本判決於原告以新台幣壹佰壹拾貳萬元、壹佰伍拾萬元、柒拾肆
萬元、貳拾柒萬元為被告戊○○、乙○○、庚○○、己○○○供
擔保後得假執行，但被告戊○○、乙○○、庚○○、己○○○如
各以新台幣參佰參拾肆萬壹仟柒佰參拾參元、肆佰肆拾陸萬玖仟
零陸拾肆元、貳佰貳拾壹萬肆仟肆佰零壹元、捌拾萬伍仟貳佰參
拾柒元為原告供擔保後得免為假執行。
    事實及理由
一、本件原告起訴主張坐落高雄縣鳳山市道○○段第158 之3 地
    號土地為伊所有，詎被告等人在無任何正當權源下即各自無
    權予以佔用，並各設置有如附圖所示之地上物供己使用，今
    被告於上開土地既係無權占有，依法自應將其等占用部分予
    以拆除並為返還，且被告無權占有期間乃受有相當於租金之
    利益，此自係無法律上之原因而受有之不當利得，並因此致
    伊權益受損，依法定租金之以土地申報地價年息10% 計算，
    被告戊○○、乙○○、庚○○、己○○○自91年1 月1 日起
    至92年12月31日止應返還之不當利得計各為新台幣（下同）
    124,155 元、166,038 元、82,271元、29,917元，為此爰依
    所有物返還請求權及不當得利之法律關係提起本訴，請求判
    令：(1)、被告戊○○應將坐落上開土地內之如附圖所示A 部
    分之地上物（面積83㎡）予以拆除而將其占有之土地返還，
    並應給付124,155 元及自93年1 月1 日起至交還前開土地之
    日止，按月以5,090 元計算之損害金；(2)、被告乙○○應將
    坐落上開土地內之如附圖所示B （面積8 ㎡）、C （面積38
    ㎡）、H （面積65㎡）部分之地上物予以拆除而將其占有之
    土地返還，並應給付166,038元及自93年1 月1 日起至交還
    前開土地之日止，按月以6,806 元計算之損害金；(3)、被告
    庚○○應將坐落上開土地內之如附圖所示D （面積31㎡）、
    E （面積24㎡）部分之地上物予以拆除而將其占有之土地返
    還，並應給付82,271元及自93年1 月1 日起至交還前開土地
    之日止，按月以3,372 元計算之損害金；(4)、被告己○○○
    應將坐落上開土地內之如附圖所示G 部分之地上物（面積20
    ㎡）予以拆除而將其占有之土地返還，並應給付29,917元及
    自93年1 月1 日起至交還前開土地之日止，按月以1,226 元
    計算之損害金；(5)、願供擔保請准為假執行之宣告。
二、被告則答辯以：
  (一)、被告林平洋：伊係自73年3 月23日起和平、繼續占有門牌
      號碼高雄縣鳳山市○○路417-7 號建物，更於77年8 月22
      日向訴外人劉家榜購買上開建物而居住設籍並為重新改建
      ，依民法第769 、770 、772 條規定，伊自已因時效而取
      得系爭土地之所有權、地上權，且原告依侵權行為請求租
      金者亦已因罹於2 年時效而告消滅，縱認伊係無權占有，
      惟伊所占有之土地係向他人購買而來，其上建物亦係伊花
      費積蓄所構建，原告自應予補償等語為辯；
  (二)、被告乙○○：伊自小即住居於該處，系爭土地為伊父等所
      開發，原告欲請求返還土地，應予伊補償始符事理等語為
      辯；
  (三)、被告庚○○：原告請求拆屋還地後伊即無處可居，希望原
      告可以予以補償等語為辯；
  (四)、被告己○○○：現場道路開通後即願將占有物自行移除等
      語為辯。
    被告並均聲明求為判決駁回原告之訴及假執行之聲請，如受
    不利之判決，且皆願供擔保請准免為假執行之宣告。
三、兩造不爭執之事項：
  (一)、坐落高雄縣鳳山市道○○段第158之3地號土地於49年4月1
      8 日總登記時即登記為原告所有，該地於89年7 月、93年
      1 月之申報地價各為每平方公尺7,479.2 元、7,358 元，
      現之公告現值則為每平方公尺38,766 元。
  (二)、被告戊○○、乙○○、庚○○及己○○○即甲○○均未經
      原告同意分別於上開土地各自建置有如附圖所示位置、面
      積之鐵皮違章建物。
四、本院就兩造必要爭點所為之判斷：
  (一)、被告應否將各該地上物拆除而返還土地予原告？
      系爭地號土地於49年4 月18日總登記時即登記為原告所有
      ，而被告戊○○、乙○○、庚○○及己○○○即甲○○乃
      均未經原告之同意即分別於系爭土地各自建置有如附圖所
      示位置、面積之鐵皮違章建物已如上述，並有原告所提與
      事實相符之土地登記第二類謄本、照片等件在卷，且經本
      院會同鳳山地政事務所人員到場勘測屬實，並製有勘驗筆
      錄、土地複丈成果圖等件附卷足稽，則被告所有各該地上
      物既分別占有原告所有系爭土地，且其占有均未得原告之
      同意，而各該地上物乃均為鐵皮違章建物，其拆除於社會
      經濟並無甚影響，上開各地上物自已因無權占有原告所有
      系爭土地而應予以拆除並返還予原告，從而本件原告依民
      法第767 條規定請求被告應分別將如附圖所示各部分之地
      上物予以拆除，並將占有之土地予以返還，依法洵無不合
      ，自應予准許。至被告雖以前詞為辯，惟查：
    (1)、被告林平洋部分：
        按「以所有之意思，二十年間和平繼續占有他人未登記
        之不動產者，得請求登記為所有人。」，民法第769 條
        定有明文，另「因時效取得地上權登記請求權者，不過
        有此請求權而已，在未依法登記為地上權人以前，仍不
        得據以對抗土地所有人，而謂其係有權占有。又占有人
        之占有，縱已具備時效取得地上權之要件，倘係在土地
        所有權人或管理權人依民法第七百六十七條規定提起訴
        訟後，始向管轄地政機關聲請登記者，受訴法院毋庸就
        占有人是否具備時效取得地上權登記之要件，為實體上
        裁判。」，最高法院88年度台上字第1729號亦著有裁判
        意旨可資參照。被告林平洋固辯以其業因時效取得系爭
        土地之所有權或地上權，原告自不得對之請求返還土地
        云云，惟系爭土地早於49年間即登記為原告所有已如上
        述，依上開規定，被告林平洋自無可能在已登記之他人
        所有不動產再因時效而取得其所有權，而被告林平洋自
        占有系爭土地起迄於原告依民法第767 條起訴請求返還
        止，其並未曾向管轄之地政機關聲請時效取得地上權之
        登記，揆諸前開說明，其縱有如其所述之占有期間，惟
        其不過有因時效取得地上權登記之請求權而已，其自不
        得在未依法登記為地上權人以前而謂其係有權占有，被
        告林平洋所辯自無足採。
    (2)、被告乙○○、庚○○部分：
        被告乙○○、庚○○固辯以原告應對之予以補償始得請
        求拆除云云，惟系爭土地自總登記時起即已登記為原告
        所有，其之使用、收益自僅得由原告為之，非所有權人
        之被告乙○○、庚○○在未得原告之同意下原即無權加
        以占有、使用，此並不因原告未加以積極管領而有異，
        而被告乙○○、庚○○就系爭土地設置上開地上物僅係
        單純地予以占用，其等既非為保存系爭土地之必要行為
        ，對所有權人之原告於回復請求時，自不得請求予以償
        還或補償，被告所辯自無可採。
  (二)、被告應各給付原告若干相當租金之不當利得？
      按「依不當得利之法則請求返還不當得利，以無法律上之
      原因而受利益，致他人受有損害為其要件，故其得請求返
      還之範圍，應以對方所受之利益為度，非以請求人所受損
      害若干為準，無權占有他人土地，可能獲得相當於租金之
      利益為社會通常之觀念，是被上訴人抗辯其占有系爭土地
      所得之利益，僅相當於法定最高限額租金之數額，尚屬可
      採」、「建築房屋之基地租金，依土地法第一百零五條準
      用同法第九十七條規定，以不超過該土地申報價額年息百
      分之十為限，而該條所謂土地價額，依土地法施行法第二
      十五條規定，係指法定地價而言，又法定地價，依土地法
      第一百四十八條規定，係指土地所有權人依土地法所申報
      之地價，在平均地權條例施行區域，當係指土地所有權人
      於地政機關舉辦規定地價或重新規定地價之時，於公告申
      報地價期間內自行申報之地價而言，未於該期間內申報者
      ，則應以公告地價為其申報之地價」，最高法院61年台上
      字第1695號、75年度台上字第378 號分別著有判例或判決
      。本件被告乃分別於系爭土地各自建置有如附圖所示位置
      、面積之鐵皮違章建物，而系爭土地於89年7 月、93年1
      月之申報地價各為每平方公尺7,479.2 元、7,358 元，現
      之公告現值則為每平方公尺38,766元已如前述，而系爭土
      地前臨高雄縣鳳山市○○路、左側隔一鐵皮建物外即為國
      泰路，其右側則有他人所建鐵皮圍牆相隔乙節，此經本院
      到場勘驗屬實，並製有勘驗筆錄及照片等件在卷可憑，是
      被告各有之上開地上物既均無權占用原告所有之系爭土地
      各該面積，依社會通常之觀念，其等自均因此可能獲得相
      當於法定最高限額租金數額之租金利益而應予返還自明，
      而系爭土地係位鳳山市與高雄市交界之精華地段，其北面
      市況良好，商業發達，交通更屬便利，則依該區之開發現
      況、地處位置、公告現值及社會經濟狀況等情以觀，原告
      就系爭土地請求依法定租金之以土地申報地價年息10% 計
      算其相當於租金之不當利得尚屬適當，以此計算結果，被
      告戊○○、乙○○、庚○○、己○○○於91年1 月1 日起
      至92年12月31日止應付之相當租金即各為124,155 元（83
      ㎡×7,479.2 ×10% ×2） 、166,038 元（111 ㎡×7,47
      9.2 ×10% ×2） 、82,271元（55㎡×7,479.2 ×10% ×
      2） 、29,917元（20㎡×7,479.2 ×10% ×2） ，自93年
      1 月1 日起，其等每月應付之相當租金即各為5,089 元（
      戊○○：83㎡×7,358 ×10% ÷12）、6,806 元（乙○○
      ：111 ㎡×7,358 ×10% ÷12）、3,372 元（庚○○：55
      ㎡×7,358 ×10% ÷12）、1,226 元（己○○○：20㎡×
      7,358 ×10% ÷12）
五、綜上所述，被告戊○○、乙○○、庚○○、己○○○在系爭
    土地所各自設置如附圖所示之地上物乃均為無權占有，而其
    等在91年1 月1 日起至92年12月31日止因無權占有而須給付
    相當於租金之不當利得乃各為124,155 元、166,038 元、82
    ,271 元 、29,917元，自93年1 月1 日起每月應付之相當租
    金各為5,089 元、6,806 元、3,372 元、1,226 元，從而原
    告依所有物返還請求權及不當得利之法律關係請求被告應將
    坐落系爭土地內各如附圖所示部分之地上物予以拆除而各將
    其等占有之土地返還，並各應給付上開金額之損害金，於法
    自屬有據，自應予以准許。
六、本件兩造均陳明願供擔保請准為假執行或免為假執行之宣告
    ，經核均無不合，爰各酌定相當之擔保金額准許之。
七、據上論結：本件原告之訴為有理由，合依民事訴訟法第78條
    、第85條第1 項、第390 條第2 項、第392 條第2 項，判決
    如主文。
中　　華　　民　　國　　96　　年　　10　　月　 　5　　日
                        民事第三庭    法　官　黃宏欽
正本係照原本作成。
如不服本判決，應於送達後20日內，向本院提出上訴狀並表明上
訴理由，如於本判決送達前提起上訴者，應於判決送達後10日內
補提上訴理由書（須附繕本）。
中　　華　　民　　國　　96　　年　　10　　月　　5　　日
                                書記官　陳心儀
